【裁判字號】    99,家簡,3
【裁判日期】    990421
【裁判案由】    分割遺產
【裁判全文】
臺灣臺南地方法院家事判決               99年度家簡字第3號
原      告  卯○○
            丑○○
上二人共同
訴訟代理人  巳○○
被      告  癸○○
            子○○○
            寅○○
            辰○○
兼上四人共同
訴訟代理人  午○○○
被      告  丁○○（原名王明輝）
            己○○
兼上二人共同
訴訟代理人  乙○○
被      告  未○○
            戊○○○
            甲○○
            庚○○
            壬○○
            辛○○
兼上列六人共同
訴訟代理人  丙○○
上列當事人間請求分割遺產事件，本院於民國99年4月7日言詞辯
論終結，判決如下：
    主      文
被告戊○○○、甲○○、庚○○、丙○○、壬○○、辛○○應就
被繼承人王家旺所有坐落於臺南縣安定鄉○○段三二一三地號、
地目建、面積一六一六平方公尺、公同共有五０七０分之九三七
，及同段三二一三之一地號、地目道、面積一四平方公尺、公同
共有五０七０分之九三七之土地辦理繼承登記。
兩造公同共有如附表一所示之土地准予依如附表二所示之應繼分
比例分割為分別共有。
訴訟費用由兩造各按附表二所示之比例負擔。
    事實及理由
一、按原告於判決確定前，得撤回訴之全部或一部。但被告已為
    本案之言詞辯論者，應得其同意。民事訴訟法第262條第1項
    定有明文。本件原告提起訴訟，其訴之聲明原為：(一)王世之
    繼承人王家旺、丁○○、己○○、乙○○、未○○應就坐落
    於台南縣安定鄉○○段3213、3213之1地號等二筆土地向有
    關單位申報遺產。(二)王家旺之繼承人即被告戊○○○、甲○○、庚○○、丙○○、壬○○、辛○○應就被繼承人王家旺
    所有坐落於台南縣安定鄉○○段3213、3213之1地號等二筆
    土地（持分5070分之937）辦理公同共有繼承登記。(三)兩造
    公同共有如附表一所示之遺產依如附表二所示之應繼分之比
    例分割為分別共有。嗣原告於本件審理時當庭撤回前開訴之
    聲明第(一)項之請求，而被告丁○○、己○○之訴訟代理人乙○○及被告未○○、戊○○○、甲○○、庚○○、壬○○、
    辛○○之訴訟代理人丙○○雖就本案已為言詞辯論，惟其等
    對原告前揭之撤回已當庭表示同意，此有言詞辯論筆錄附卷
    供參，而被告癸○○、子○○○、寅○○、辰○○、午○○○自始均未到庭為言詞辯論，則本件原告於判決確定前所為
    前述撤回，於法自無不合，應予准許；另本件被告癸○○、
    子○○○、寅○○、辰○○、午○○○經合法通知，無正當
    理由，未於言詞辯論期日到場，均無民事訴訟法第386條各
    款所列情形，爰依原告之聲請，由其一造辯論而為判決。
二、原告主張：
  (一)按繼承人得隨時請求分割遺產，民法第1164條定有明文，又
    公同共有物分割之方法，除法律另有規定外，應依關於共有
    物分割之規定，民法第830條第2項亦定有明文。再繼承人將
    公同共有之遺產，變更為分別共有，係使原公同關係消滅，
    另創設繼承人各按應有部分對遺產有所有權之新共有關係，
    其性質仍屬分割遺產方法之一。再按公同共有遺產分割自由
    之原則下，民法第1164條明文規定繼承人得隨時請求分割遺
    產，該條所稱之「得隨時請求分割」，依同法第829條及第
    830條第1項觀之，自應解為包含請求終止公同共有關係在內
    ，俾繼承人之公同共有關係歸於消滅而成為分別共有，始不
    致與同法第829條所定之旨趣相左。換言之，終止遺產之公
    同共有關係，既應以分割方式為之，將遺產之公同共有關係
    終止改為分別共有關係，性質上自亦屬分割遺產方法之一（
    最高法院82年度台上字第748號、85年度台上字第1873號、
    93年度台上字第2609號判決參照）。
  (二)被繼承人陳銀池於民國50年11月4日死亡時，其配偶為方招
    ，雙方前曾共同收養陳萬招，陳銀池生前並與訴外人陳方金
    桃生下被告癸○○、午○○○，則被繼承人陳銀池之法定繼
    承人有方招、陳萬招、癸○○、午○○○，惟依74年6月3日
    修正前之民法第1142條規定，養子女之應繼分，為婚生子女
    之2分之1，是方招、陳萬招、癸○○、午○○○對於被繼承
    人陳銀池之遺產之法定應繼分分別為7分之2、7分之1、7分
    之2、7分之2；而方招於37年2月24日另與王世結婚，雙方育
    有被告未○○，是方招於81年3月16日死亡時，其法定繼承
    人為王世、未○○、陳萬招，前開民法第1142條規定已於74
    年6月3日修正時刪除，則養子女之應繼分與婚生子女相同，
    是王世、陳萬招、未○○對於被繼承人方招之遺產之法定應
    繼分均為3分之1，其等自方招處繼承陳銀池之遺產之應繼分
    均為21分之2（2/7×1/3＝2/21）；又陳萬招對於陳銀池之
    遺產應繼分合計為21分之5（1/7＋2/21＝5/21），嗣陳萬招
    於86年2月2日死亡，其生前與被告子○○○共有育有陳麗華
    、原告卯○○、被告寅○○，惟陳麗華於80年8月8日即已死
    亡，渠生前育有被告辰○○、原告丑○○，則陳麗華對於陳
    萬招遺產之應繼分由渠子女即被告辰○○、原告丑○○代位
    繼承，以此，被告子○○○、寅○○、原告卯○○、被告辰
    ○○、原告丑○○對於被繼承人陳萬招之遺產之法定應繼分
    分別為4分之1、4分之1、4分之1、8分之1、8分之1，則其等
    自陳萬招處繼承陳銀池之遺產之應繼分分別為84分之5、84
    分之5、84分之5、168分之5、168分之5；再王世與方招結婚
    前，王世及渠前配偶王翁修共同育有子女王宗寶、王家旺、
    王敏子、王福財，其中王宗寶、王敏子分別於昭和12年6 月
    24日、昭和16年7月3日死亡，王福財則於57年3月18日死亡
    ，王福財生前育有王明志（52年2月8日死亡）、被告丁○○
    、己○○、乙○○，嗣王世於82年5月1日死亡，王福財對於
    王世之遺產之應繼分由渠子女即被告丁○○、己○○、乙○○代位繼承，以此，被繼承人王世之法定繼承人有王家旺、
    被告未○○、丁○○、己○○、乙○○，其等對於被繼承人
    王世之遺產之法定應繼分分別為3分之1、3分之1、9分之1、
    9分之1、9分之1，則王家旺、被告未○○、丁○○、己○○
    、乙○○自王世處繼承陳銀池之遺產之應繼分分別為63分之
    2、63分之2、189分之2、189分之2、189分之2，故被告未○○自方招、王世處繼承陳銀池之遺產之應繼分合計為63分之
    8（2/21＋2/63＝8/63）；另王家旺亦於97年12月3日死亡，
    渠法定繼承人為配偶即被告戊○○○、子女即被告甲○○、
    庚○○、丙○○、壬○○、辛○○，其等對於被繼承人王家
    旺之遺產之法定應繼分均為6分之1，則被告戊○○○、甲○○、庚○○、丙○○、壬○○、辛○○自王家旺處繼承陳銀
    池之遺產之應繼分均為189分之1（2/63×1/6＝1/189）；綜
    此，兩造均為被繼承人陳銀池之繼承人，兩造之應繼分比例
    如附表二所示，先此敘明。
  (三)被繼承人陳銀池身後留有如附表一所示之二筆土地，而該等
    土地業經被告癸○○於96年10月22日辦理公同共有繼承登記
    完畢，前開二筆土地並無約定不分割或不能分割之情形，原
    告自得依法提起本件訴訟，請求分割遺產。
  (四)聲明：
   1.王家旺之繼承人即被告戊○○○、甲○○、庚○○、丙○○、壬○○、辛○○應就被繼承人王家旺所有如附表一所
     示之二筆土地辦理公同共有繼承登記。
   2.兩造公同共有如附表一所示之遺產依如附表二所示之應繼
     分之比例分割為分別共有。
三、被告丁○○、己○○、乙○○方面：已針對被繼承人王世之
    部分辦理遺產稅的申報、繳納及繼承登記，其等對於原告所
    主張之分割方案沒有意見。
四、被告未○○、戊○○○、甲○○、庚○○、壬○○、辛○○
    、丙○○方面：已針對被繼承人王家旺之部分，辦理遺產稅
    的申報、繳納，但尚未辦理繼承登記，對於原告所主張之分
    割方案沒有意見。
五、被告癸○○、子○○○、寅○○、辰○○、午○○○未於言
    詞辯論期日到場，亦未提出書狀作何聲明或陳述。
六、得心證之理由：
  (一)查附表一所示之二筆土地原為被繼承人陳銀池與訴外人陳進
    德等人共有，其中陳銀池之應有部分為5070分之937，嗣陳
    銀池於50年11月4日死亡，繼承人有方招、陳萬招、癸○○
    、午○○○，應繼分分別為7分之2、7分之1、7分之2、7分
    之2；而方招於於81年3月16日死亡，法定繼承人有王世、未
    ○○、陳萬招，應繼分均為3分之1，其等自方招處繼承陳銀
    池之遺產之應繼分均為21分之2，故陳萬招對於陳銀池之遺
    產之應繼分合計為21分之5，嗣陳萬招於86年2月2日死亡，
    繼承人有子○○○、卯○○、寅○○、辰○○、丑○○，其
    等對於被繼承人陳萬招之遺產之應繼分分別為4分之1、4分
    之1、4分之1、8分之1、8分之1，則其等自陳萬招處繼承陳
    銀池之遺產之應繼分分別為84分之5、84分之5、84分之5、
    168分之5、168分之5；再王世於82年5月1日死亡，繼承人有
    王家旺、被告未○○、丁○○、己○○、乙○○，其等對於
    王世之遺產之應繼分分別為3分之1、3分之1、9分之1、9分
    之1、9分之1，王家旺、被告未○○、丁○○、己○○、乙○○自王世處繼承陳銀池之遺產之應繼分分別為63分之2、
    63分之2、189分之2、189分之2、189分之2，被告未○○自
    方招、王世處繼承陳銀池之遺產之應繼分合計為63分之8；
    另王家旺亦於97年12月3日死亡，繼承人為被告戊○○○、
    甲○○、庚○○、丙○○、壬○○、辛○○，應繼分均為6
    分之1，被告戊○○○、甲○○、庚○○、丙○○、壬○○
    、辛○○自王家旺處繼承陳銀池之遺產之應繼分均為189分
    之1，是兩造均為被繼承人陳銀池之繼承人，兩造之應繼分
    比例如附表二所示等事實，業據原告提出土地登記第二類謄
    本2件、戶籍謄本27件為證，且為被告丁○○、己○○、乙○○、未○○、戊○○○、甲○○、庚○○、壬○○、辛○○、丙○○所不爭執，上開事實堪以認定。
  (二)按各共有人，得隨時請求分割共有物；共有物之分割，依共
    有人協議之方法行之；分割之方法，不能協議決定者，法院
    得因任何共有人之聲請，命為下列之分配：一以原物分配於
    各共有人；二變賣共有物，以價金分配於各共有人，民法第
    823條第1項前段、第824條分別定有明文。查原告為系爭土
    地共有人，依前開規定，自得請求分割共有物。次按因繼承
    於登記前已取得不動產物權者，非經登記，不得處分其物權
    ；繼承因被繼承人死亡而開始，繼承人有數人時，在分割遺
    產前，各繼承人對於遺產全部為公同共有，民法第759條、
    第1141條、第1151條分別定有明文。又分割共有物，性質上
    為處分行為，依民法第759條規定，共有不動產之共有人中
    有人死亡時，於其繼承人未為繼承登記以前，固不得分割共
    有物。惟訴訟之一造因他造當事人就系爭土地尚未辦理繼承
    登記，依法不得為物權之處分。於本件訴訟中，請求他造當
    事人辦理繼承登記，並合併對他造當事人為分割共有物之請
    求，不但符合訴訟經濟原則，亦與民法第759條及強制執行
    法第130條規定之旨趣無違（最高法院69年台上字第1021號
    判例意旨參照）。是本件關於訴外人王家旺死亡後，其所繼
    承之不動產尚未辦理繼承登記，而原告既非王家旺之繼承人
    ，依法不得就王家旺所繼承之系爭不動產辦理繼承登記，從
    而原告提起本件裁判分割共有物訴訟，合併訴請王家旺之繼
    承人即被告戊○○○、甲○○、庚○○、丙○○、壬○○、
    辛○○就所繼承自王家旺之系爭二筆土地辦理繼承登記，自
    屬有據。
  (三)再查，附表一所示之不動產，依法既無不能分割之情事，兩
    造亦未主張有訂立不分割之特約，且兩造前曾就分割遺產事
    宜進行調解，惟未能達成協議，而調解不成立，有98年度司
    家調字第275號民事卷可按，是兩造就方法無法達成協議，
    則揆諸首揭說明，原告訴請裁判分割，核無不合，應予准許
    ，另參酌本件公同共有物之性質，及原告僅主張將系爭二筆
    不動產依應繼分比例分割為分別共之之分割方法，而被告丁○○、己○○、乙○○、未○○、戊○○○、甲○○、庚○○、壬○○、辛○○、丙○○對原告所主張之分割方法亦均
    表同意，另被告子○○○、癸○○、午○○○、寅○○、辰
    ○○等均未到庭表示意見，亦未提出書狀就本件分割方法提
    出主張，本院審酌上情，認原告所主張將兩造公同共有之遺
    產依兩造之應繼分比例分割為分別共有，尚無不當，爰依兩
    造應繼分比例分割為如主文第2項所示。
七、末按「因共有物分割、經界或其他性質上類似之事件涉訟，
    由敗訴當事人負擔訴訟費用顯失公平者，法院得酌量情形，
    命勝訴之當事人負擔其一部」，民事訴訟法第80條之1定有
    明文，本件分割公同共有遺產之訴，係固有必要共同訴訟，
    原、被告之間本可互換地位，本件原告起訴雖於法有據，但
    被告之應訴實因訴訟性質所不得不然，是以本件之訴訟費用
    ，應由兩造依其上開應繼分之比例分擔，較為公允，併此敘
    明。
八、訴訟費用負擔之依據：民事訴訟法第80條之1。
中    華    民    國    99    年    4     月    21    日
                  家事法庭法  官  林 富 郎
以上正本證明與原本無異。
如對本判決上訴，須於判決送達後20日之不變期間內（附具繕本
），向本院提出上訴狀，並應繳納上訴費用。
中    華    民    國    99    年    4     月    21    日
                          書記官  劉 毓 如
附表一
┌───┬─────────────┬────────┬──────┐
│財產種│地號                      │面積（平方公尺）│應有部分    │
│類    │                          │                │            │
├───┼─────────────┼────────┼──────┤
│1.土地│台南縣安定鄉○○段3213    │1616            │5070分之937 │
├───┼─────────────┼────────┼──────┤
│2.土地│台南縣安定鄉○○段3213之1 │14              │5070分之937 │
└───┴─────────────┴────────┴──────┘
附表二
┌──────┬─────┐
│繼承人      │應繼分比例│
├──────┼─────┤
│癸○○      │7分之2    │
├──────┼─────┤
│午○○○    │7分之2    │
├──────┼─────┤
│子○○○    │84分之5   │
├──────┼─────┤
│卯○○      │84分之5   │
├──────┼─────┤
│寅○○      │84分之5   │
├──────┼─────┤
│丑○○      │168分之5  │
├──────┼─────┤
│辰○○      │168分之5  │
├──────┼─────┤
│丁○○      │189分之2  │
├──────┼─────┤
│己○○      │189分之2  │
├──────┼─────┤
│乙○○      │189分之2  │
├──────┼─────┤
│未○○      │63分之8   │
├──────┼─────┤
│戊○○○    │189分之1  │
├──────┼─────┤
│甲○○      │189分之1  │
├──────┼─────┤
│庚○○      │189分之1  │
├──────┼─────┤
│丙○○      │189分之1  │
├──────┼─────┤
│壬○○      │189分之1  │
├──────┼─────┤
│辛○○      │189分之1  │
└──────┴─────┘

司法院資訊處製作；財團法人民間司法改革基金會備份。
